【裁判字號】    98,易,797
【裁判日期】    990416
【裁判案由】    恐嚇等
【裁判全文】
臺灣苗栗地方法院刑事判決               98年度易字第797號
公  訴  人  臺灣苗栗地方法院檢察署檢察官
被      告  乙○○
選任辯護人  蔡志忠律師
上列被告因恐嚇等案件，經檢察官聲請簡易判決處刑（98年度偵
字第3577號），經本院苗栗簡易庭認為不應以簡易判決處刑，改
由本院依通常程序審理，判決如下：
    主  文
乙○○犯公然侮辱罪，處拘役參拾日，如易科罰金，以新臺幣壹
仟元折算壹日。其他被訴公然侮辱罪及恐嚇危害安全罪部份，無
罪。
    犯罪事實
一、乙○○於民國97年9 月8 日近中午時分，前往苗栗縣立維貞
    國中912 技專班教室內（其為用餐時間，內有學生多名），
    為了解該班午餐用量不足之情形（乙○○為午餐秘書），與
    丁○○發生爭執，竟基於公然侮辱之犯意，對丁○○辱罵「
    欠幹」之粗俗言語，而公然侮辱之。
二、案經丁○○申告後，由臺灣苗栗地方法院檢察署檢察官偵查
    起訴。
    理    由
壹、關於證據能力有爭執部分之認定
    按被告以外之人於審判外之言詞陳述，除法律有規定者外，
    不得作為證據，刑事訴訟法第159 條第1 項定有明文。查本
    案中關於被告以外之人於警詢中之陳述，既經辯護人爭執其
    證據能力（本院卷(一)第57～59頁），又查無法定例外得為證
    據之事由，依照上開規定，自不得作為證據。雖有關證人溫
    禮銘部分，經檢察官陳報已死亡，其警詢證述應屬傳聞法則
    之例外，惟證人溫禮銘除警詢證述外，已有檢察官訊問之偵
    訊證述，比對兩次證詞內容，於主要情節，亦均相同，是其
    警詢證述，並不具傳聞法則例外之必要性要件（刑事訴訟法
    第159 條之3 規定參照），自難肯認其因傳聞法則例外取得
    證據能力。
貳、有罪部分
一、關於犯罪事實之認定
    訊據被告矢口否認有何公然侮辱之犯行，辯稱：當時只有說
    ：「你老師是這樣當的嗎？」，並未辱罵「欠幹」，反而是
    告訴人丁○○對其辱罵「幹你娘」等語（本院卷(二)第61頁背
    面）。惟查：
（一）證人即告訴人丁○○於偵、審中對於上開犯罪事實，已有
      清楚明確之指證（他卷第46～47頁、本院卷(一)第238 頁背
      面），經核與證人丙○○於偵、審之證詞及證人溫禮銘於
      偵查中之證詞（均不含警詢中之證述），於主要情節部分
      ，均屬一致，應可採信（他卷第45～46頁、本院卷(一)第22
      5 頁）。至於被告辱罵之內容，各證人證述內容及前後各
      次證述，或有些微不一致，惟此乃人類記憶及陳述能力無
      法每次機械性重複之自然現象，無礙渠等證詞之可信度。
      在事實之認定上，則採取對被告最有利、最輕微之辱罵內
      容。又雖被告質疑因曾對證人丙○○、溫禮銘進行懲戒，
      故導致渠兩人挾怨報復（本院卷(一)第217 ～218 頁），惟
      姑不論本院依被告聲請，調取兩名證人之歷年獎懲紀錄，
      從紀錄看來，並無從證實被告對兩人進行懲戒乙事，即便
      其為真實，亦不足推論兩人必然挾怨報復而為不利於被告
      之偽證（據實陳述亦可挾怨報復，又懲戒亦未必然生怨）
      。更何況，被告犯行，尚有下列情況證據，可為佐證，本
      院並非全憑告訴人及檢方證人之證詞即形成有罪心證。
（二）據被告於偵、審中所辯，及其所舉證人戊○○於本院所證
      ，當時告訴人確有向被告辱罵「幹你娘」等語（他卷第20
      ～21頁、本院卷(二)第45頁、第61頁背面），倘此事實為真
      （倘為虛偽，則被告所辯及證人戊○○所證自非可採），
      更足以合理解釋被告為何會有此犯行。此觀被告曾於98年
      5 月18日向檢察官具狀表示：「‧‧‧被告於97年8 月某
      日，前往員生消費合作社欲釐清交接事項有無疏漏，因而
      與告訴人發生口角，告訴人先辱罵被告『幹你娘』，被告
      氣憤下回罵告訴人『欠幹』！」（他卷第90頁）一事，亦
      可為佐證。換言之，兩人間互以粗俗言語辱罵對方（彼此
      不能因此主張正當防衛），確為兩人曾經有過之互動模式
      ，本次事件發生，並不足為奇，亦可排除告訴人憑空捏造
      之疑慮。惟告訴人辱罵被告部分，無論前次或本件，既未
      經檢察官起訴（均已罹於時效，未據提出告訴，故未起訴
      ），自非本院所能審究。
（三）證人戊○○雖於本院為有利於被告之證詞，惟對於最關鍵
      之事實，亦即究竟被告當時有無辱罵告訴人「欠幹」乙事
      ，證人戊○○於交互詰問時，初答稱：「我好像沒聽到」
      ，經檢察官表示質疑後，又答稱：「我覺得沒聽到」，最
      後經檢察官再次提示詰問：「那妳覺得妳沒有聽到這個乙○○講：『妳欠幹』這幾個字嗎？」，證人戊○○終於答
      稱：「我沒有聽到，真的」。（本院卷(二)第47頁背面、第
      48頁）。證人戊○○本為辯方證人，其亦自承到本院作證
      當天，是由被告所載（本院卷(二)第53頁），倘被告當時未
      曾出口辱罵告訴人，其大可斬釘截鐵地證稱沒有此事，為
      何需以「好像」、「覺得」等詞，來修飾其見聞內容，及
      至檢察官再三詰問後，其已明白問題之嚴重性，才為肯定
      之答覆？如此已大大減低其證詞之可信度。
（四）由於被告事先向本院陳報，本院預先知悉證人戊○○在本
      院作證之前，已與被告有所聯繫，依其聯繫內容，本可肯
      認尚在一般符合情理範圍（因告訴人於庭前傳簡訊給證人
      戊○○，證人戊○○向被告反映此事，並為此向電信公司
      調取通聯紀錄，供被告向本院提出，詳見本院卷(一)第258
      、259 頁），惟在本院向證人戊○○探詢此事時，其竟不
      斷企圖隱瞞與被告事先聯繫之事（本院卷(二)第53、54頁）
      ，直至本院提示相關事證，證人戊○○始逐一坦承與被告
      聯絡之始末（本院卷(二)第54頁背面、第55頁），顯見證人
      戊○○在作證時，會先自行盤算證詞對被告有利與否，再
      行決定作答內容（前述其對於證詞之修飾，亦應是由此而
      來），如此其證詞又有何憑信性可言？其為被告有利之證
      詞，自難以採信（至於其因此反而造成證詞不被採信，應
      是始料所未及）。
（五）綜上所述，本件事證明確，被告所辯為卸責之詞，不足採
      信。被告犯行，可以認定，應依法論科。
二、論罪科刑之理由
    核被告乙○○所為，係犯刑法第309 條第1 項之公然侮辱罪
    。審酌被告先前並無前科，身為教師，卻公然在教育場所，
    為本件犯行，實為不良示範；雖然如此，但在場者為特定多
    數人，不能與在電視節目中為公然侮辱者，相提並論（告訴
    人提供相同犯罪之判決刑度供本院參考，故特別在此說明其
    差異性，見本院卷(一)第208 頁）；於偵、審中一意否認犯行
    ，耗費相當程序予以查證後，仍無認罪悔改之意及其他等一
    切情狀，量處如主文所示之刑罰，並依法諭知其易科罰金之
    折算標準。
參、無罪部分
一、檢察官起訴意旨：
（一）97年8 月初某日，被告乙○○在維貞國中專任教師室內，
      基於恐嚇危害安全之犯意，以「你給我走著瞧！」、「我
      會給你死的很難看！」等語言表示將伺機加害生命、身體
      或財產之用語恐嚇丁○○，致其心生畏懼。
（二）97年10月間某日，被告乙○○復在維貞國中員生社內，基
      於公然侮辱之犯意，以「欠幹」、「幹你娘」之粗俗語言
      ，公然侮辱之。
（三）前兩部分事實，被告分別涉有恐嚇危害安全罪及公然侮辱
      罪之犯嫌。
二、按被告未經審判證明有罪確定前，推定其為無罪；犯罪事實
    應依證據認定之，無證據不得認定犯罪事實，刑事訴訟法第
    154 條第1 、2 項分別定有明文。又檢察官對於起訴之犯罪
    事實，應負提出證據及說服之實質舉證責任。倘其所提出之
    證據，不足為被告有罪之積極證明，或其指出證明之方法，
    無從說服法院以形成被告有罪之心證，基於無罪推定之原則
    ，自應為被告無罪判決之諭知。最高法院就此亦著有92年台
    上字第128 號判例可資遵循。
三、檢察官認被告有恐嚇危害安全罪、公然侮辱罪犯嫌，無非係
    以：告訴人、證人溫禮銘、丙○○於偵、審中時之證述（其
    中證人溫禮銘部分，無審判中之證述），為其依據，惟查：
    被告就此部分自始至終均堅決否認犯罪，且：
（一）本件告訴人與被告間，爭執甚烈，雙方衍生之相關訴訟亦
      多，兩人均有使用司法訴訟，主張自己權利，使對方處於
      不利益地位之強烈意圖，此觀雙方在本件中之彼此攻防，
      即能知悉（被告對告訴人部分，可見其所提相關告訴，他
      卷第80～81頁、本院卷(一)第60～64頁、卷(二)第28～31頁；
      告訴人對被告部分，可見其於本件所提出之多次書狀，本
      院卷(一)第106 ～107 、155 ～212 、220 、265 ～267 、
      28 1～290 頁、卷(二)第23～31、67～81頁），在此情形下
      ，雙方說詞，均難期公允地反映真實。是雖告訴人就上開
      起訴事實於偵、審中均有證述，但僅憑其證詞，難以形成
      有罪心證，更不足昭被告折服，而仍有賴其他無瑕疵之證
      據加以佐證（如前開有罪部分之情形）。
（二）上開起訴事實(一)部分，雖經證人溫禮銘於檢察官訊問時，
      有相關之證述（他卷第45頁），但其證述之內容頗為簡單
      ，僅就構成要件事實，加以證述，對於所由產生該事件之
      基礎事實，例如：當時兩人之相對位置為何？證人自己所
      在位置為何？是否有誤聽可能性？被告究竟是出於何種事
      端，要出言恐嚇告訴人？等等。觀之證人溫禮銘於偵訊中
      所證述前開被告有罪部分之事實，不但可以敘明被告所坐
      位置，亦可說明兩人衝突之緣由（詳見他卷第45頁），相
      較於此，其就此部分之證述，實太過簡單，而無法為告訴
      人之證詞提供佐證。
（三）對於起訴事實(一)，同校教師甲○○亦為目擊證人，此為告
      訴人自己在作證時所加以肯認（本院卷(一)第237 頁）。而
      依甲○○於本院之證詞，被告當時並未有出言恐嚇告訴人
      之情事，僅是說「那麼不講理，就到法庭上說清楚」，而
      告訴人當場也回以「那我們到法庭上說清楚」（本院卷(一)
      第233 頁）（證人甲○○與丁○○對於此事件發生時間之
      認知並不相同，吳認為是97年9 月份，榮認為是97年8 月
      3 日，【分見本院卷(一)第232 頁背面、第237 頁背面】惟
      兩人性質上分屬檢方證人與辯方證人，卻彼此肯認對方在
      場，故兩人均為該事件之在場目擊證人，應屬無誤）。是
      此一證詞顯然又進一步弱化了檢察官就此部分之舉證（由
      於其為辯方證人，其為有利被告之說法，原則上無法盡信
      ，但其證詞既無特別瑕疵，仍有弱化檢察官舉證之效果）
      。
（四）另證人丙○○雖在偵、審中證稱：在97年暑期輔導時，曾
      親自聽聞被告在員生社對於告訴人辱罵及出言恐嚇等情（
      他卷第46、48頁、本院卷(一)第224 ～231 頁），惟其所述
      之時間與地點，與告訴人所證互有出入：依告訴人所證，
      係97年8 月（即暑期輔導期間），在專任教師室內，被告
      對其出言公然侮辱及恐嚇；97年10月，在員生社內，被告
      對其公然侮辱並恐嚇（惟此次恐嚇部分，未據檢察官起訴
      ）（詳見本院卷(一)第237 頁背面～239 頁）。兩者顯然無
      法吻合一致。檢察官於偵查中應已注意此問題，故向證人
      丙○○確認員生社（即合作社）與教師辦公室，是否在同
      一棟大樓，但證人丙○○明確答稱兩者為不同大樓，且確
      定辱罵的聲音是從員生社傳出（他卷第46頁）。本院為此
      也特別向證人丙○○確認其見聞事件之時間、地點，證人
      丙○○則確認如上開證述內容（其中時間部分，以事件【
      暑期輔導】來輔助其回想記憶，地點部分，以反問方式加
      以確認，詳見本院卷(一)第228 頁背面～230 頁）。由此多
      次確認應已可排除記憶錯誤之情形，但其既仍與告訴人之
      證詞有如上齟齬，自可合理懷疑：若非其虛構證詞，以致
      錯置事件之時間、地點，就是所證內容，為與本件起訴事
      實為完全不相同之另一事件。無論何種情形，均無法憑以
      為告訴人指證之佐證。
（五）承上所述，證人丙○○偵、審中所證，既然不能為告訴人
      指證之佐證，則起訴事實(二)部分，除告訴人指證外，即別
      無其他佐證。告訴人雖又請求傳喚證人張浩明、蔡仁寅到
      庭作證，惟該2 人均未經告訴人或被告於偵查中指名提及
      為在場證人，以本件雙方爭執甚烈之情形觀之，任何於審
      判中始出現之人證方法，均有甚高之虛偽可能性，且將使
      爭點為無益之蔓延，不僅無助於個案真實正義之實現，亦
      有害於妥速審結之司法程序正義，自應不予准許調查，併
      此敘明。
四、綜上說明，關於此部分之公訴意旨，依檢察官之舉證，並不
    能說服本院形成有罪之心證，依前述法律規定及判例意旨，
    自應為無罪之諭知。
肆、適用之法律
一、刑事訴訟法第299 條第1 項前段、第301 條第1 項。
二、刑法第309 條第1 項、第41條第1 項前段。
三、刑法施行法第1 條之1 第1 項、第2 項前段。
本案經檢察官陳怡龍到庭執行職務。
中    華    民    國    99    年    4     月    16    日
                    刑事第二庭  法  官  蔡 志 宏
本件正本證明與原本無異。
如不服本判決應於收受判決後10日內向本院提出上訴書狀，並應
應敘述具體理由。其未敘述上訴理由者，應於上訴期間屆滿後20
日內向本院補提理由書( 均須按他造當事人之人數附繕本) 「切
勿逕送上級法院」。告訴人如對本判決不服者，應具備理由請求
檢察官上訴，其上訴期間之計算係以檢察官收受判決正本之日期
為準。
                                書記官  廖 仲 一
中    華    民    國    99    年    4     月    20    日
附錄本判決論罪科刑法條：
刑法第309 條第1 項
公然侮辱人者，處拘役或300 元以下罰金。

司法院資訊處製作；財團法人民間司法改革基金會備份。
